【裁判字號】    99,交聲,1849
【裁判日期】    990519
【裁判案由】    聲明異議
【裁判全文】
臺灣臺中地方法院交通事件裁定        99年度交聲字第1849號
原處分機關  交通部公路總局臺中區監理所臺中市監理站
受處分人
即異議人    甲○○
上列受處分人因違反道路交通管理處罰條例案件，對於交通部公
路總局臺中區監理所臺中市監理站99年4 月21日所為之處分（裁
監稽違字第裁61-GE0000000 號裁決書)，聲明異議，本院裁定如
下：
    主  文
原處分關於罰鍰新臺幣肆萬玖仟伍佰元及吊扣大貨車職業駕駛執
照拾貳個月部份均撤銷。
甲○○自用小貨車駕駛人駕駛汽車，經測定酒精濃度超過規定標
準，吊扣小型車普通駕駛執照壹年。
    理  由
一、原處分機關略以：本件受處分人即異議人甲○○於民國98年
    12月18日駕駛OJ-5163號自用小貨車，在臺中市○○路○段10
    -1號處，因「酒後駕車肇事〈無人傷亡〉經警當場實施酒測
    酒精呼氣值0.58MG/L」之違規，為臺中市警察局第四分局南
    屯派出所以中市警交字第GE0000000 號違反道路交通管理事
    件舉發。異議人於99年4 月21日至站陳述擬提異議，本站同
    日製開裁監稽違字第裁61-GE0000000號裁決書，依違反道路
    交通管理處罰條例第35條第1項第1款規定，裁處罰鍰新臺幣
    49500 元並吊扣汽車駕照12個月，施以道安講習。罰鍰部分
    ，依據臺灣臺中地方法院檢察署中檢惠文字第0951000284號
    函及交通部交路字第0950006989號函示，現行有關遭警移送
    公共危險之酒駕案件，如係以緩起訴處分偵結，本站僅據前
    述函示列管。吊扣汽車駕照部分，僅依交通部96年10月18日
    交路字第0960009707號、93年8 月10日交路字第0930008227
    號等函示「吊扣其持有之駕駛執照，以限制其繼續駕車行駛
    道路之權利，係屬駕駛行為之限制，並不因所持駕駛執照種
    類之不同而有所差異」辦理等語。
二、本件聲明異議意旨略以：異議人已接受臺中地方法院檢察署
    檢察官執行緩起訴之處分，並已履行應履行之事項，依行政
    罰法第26條第1項及第2項之規定與臺灣高等法院臺中分院96
    年度交抗字第262 號裁定要旨中說明，此行政處分違背「一
    事不二罰」，請求准予撤銷罰單。吊扣汽車駕駛執照一年部
    分，異議人依法應吊扣汽車駕駛執照1 年，然違規時乃駕駛
    自用一般小貨車，但台中區監理站將吊扣異議人之大型車駕
    駛執照，異議人因工作因素須駕駛大型車，且家中唯一經濟
    來源，吊扣處分恐違背憲法第15條所保障人民之生存權與工
    作權，依法聲明異議，請求適當之裁罰等語。
三、異議人以一事不二罰為由，請求撤銷原處分關於罰鍰部分：
  (一)按汽車駕駛人，駕駛汽車經測試檢定有酒精濃度超過規定標
    準者，處15000元以上60000元以下罰鍰，並當場移置保管其
    車輛及吊扣其駕駛執照1 年；汽車駕駛人有飲用酒類後其吐
    氣所含酒精濃度超過每公升0.25毫克以上者，不得駕車；汽
    車駕駛人，因違反本條例及道路交通安全規則之規定，受吊
    扣或吊銷駕駛執照處分時，吊扣或吊銷其持有各級車類之駕
    駛執照，道路交通管理處罰條例第35條第1項第1款、第68條
    、道路交通安全規則第114條第2款與違反道路交通管理事件
    統一裁罰標準表分別定有明文。次按95年2月5日施行之行政
    罰法第26條第1 項規定：「一行為同時觸犯刑事法律及違反
    行政法上義務規定者，依刑事法律處罰之。但其行為應處以
    其他種類行政罰或得沒入之物而未經法院宣告沒收者，亦得
    裁處之」，此乃一行為同時造成刑罰法律與行政秩序罰規定
    發生競合適用之關係時，基於「一事不二罰」之法理，經由
    立法程序確立應以刑罰優先為原則，避免行為人承受過度且
    重複之處罰。此觀該條立法理由明確揭示：「一行為同時觸
    犯刑事法律及違反行政法上義務規定時，由於刑罰與行政罰
    同屬對不法行為之制裁，而刑罰之懲罰作用較強，故依刑事
    法律處罰，即足資警惕時，實無一事二罰再處行政罰之必要
    。且刑事法律處罰，由法院依法定程序為之，較符合正當法
    律程序，應予優先適用。但罰鍰以外之沒入或其他種類行政
    罰，因兼具維護公共秩序之作用，為達行政目的，行政機關
    仍得併予裁處，故為第1 項但書規定」，其理益明。是以前
    揭行政罰法中刑事法律處罰優先且不再處以行政秩序罰之目
    的，既係因為行為人已接受刑罰而足資警惕，且已發生懲罰
    之作用，即無使行為人陷於雙重處罰之不利益，則關於刑事
    法律處罰之範圍自應採取實質認定，凡刑事實體法或程序法
    中所規定客觀上剝奪行為人生命、自由、財產權利，主觀上
    亦因制裁之嚴厲性、痛苦性，其強度足以造成心理強制而間
    接達成矯正教化目的之處遇手段，皆應納入其中，而不以形
    式上符合刑法第32條至第34條所定主刑及從刑種類者為限，
    始與前揭法律規範之意旨相符。又因經檢察官為「緩起訴」
    處分者，於「緩起訴」之猶豫期間內，檢察官可對其持續觀
    察，若認其顯無反省警惕之情或根本欠缺反省警惕之能力（
    即符合刑事訴訟法第253條之3第1項所列3款情形）者，得依
    職權或依告訴人之聲請，將「緩起訴」處分撤銷，並依法追
    訴，法院則得依審理結果，為有罪科刑或無罪之裁判，亦即
    在緩起訴處分之猶豫期間內，刑事訴追程序仍未終局確定，
    此與不起訴處分確定後，刑事訴追程序終結，檢察官原則上
    不得就同一行為再行起訴之法律效果迥異。是以，緩起訴處
    分自不得類推不起訴處分，而適用行政罰法第26條第2 項之
    規定。從而，經檢察官為緩起訴處分之行為，如同時違反行
    政法上義務之規定，在緩起訴處分於猶豫期間期滿前，因刑
    事訴追程序尚未確定終結，行為人仍有因緩起訴遭撤銷而受
    刑事追訴處罰或受無罪判決之可能，此時行政機關若逕行依
    法行政裁罰，毋寧將使行為人有同時遭受行政處罰及刑事處
    罰之可能，因此參酌行政罰法第26條之立法意旨，違反行政
    法上義務之行為，若同時亦經檢察官另為緩起訴處分時，行
    政機關在上開緩起訴處分尚未實質確定前，如依道路交通管
    理處罰條例規定為與刑罰相類之罰鍰處分，即與行政罰法第
    26條第2項規定之立法意旨相違背。
  (二)異議人於上開時、地，駕駛前揭自用小貨車，因「酒後駕車
    肇事〈無人傷亡〉經警當場實施酒測酒精呼氣值0.58mg/L」
    之違規，為臺中市警察局第四分局南屯派出所以其違反道路
    交通管理處罰條例第35條第1項第1款規定，以中市警交字第
    GE0000000 號舉發違反道路交通管理事件通知單舉發等事實
    ，為異議人所自承，且有舉發違反道路交通管理事件通知單
    影本在卷可憑。本件異議人上開酒後駕車除構成道路交通管
    理處罰條例第35條第1項第1款之交通違規事由外，亦已合於
    刑法第185條之3服用酒類不能安全駕駛動力交通工具而駕駛
    罪之構成要件，經臺灣臺中地方法院檢察署檢察官以98年度
    速偵字第4372號為緩起訴處分，緩起訴期間為1 年，處分內
    容為異議人應於收受緩起訴處分命令通知書之日起3 個月內
    ，向財團法人博幼社會福利基金會支付2 萬元，緩起訴期間
    係自99年1 月12日至100年1月11日止等情，有該緩起訴處分
    書、臺灣高等法院被告前案紀錄表、執行緩起訴處分命令通
    知書等附卷可稽，依前揭說明，原處分機關預先在上開緩起
    訴處分尚未實質確定前，遽依道路交通管理處罰條例規定，
    裁處罰鍰49500元部分，顯與前揭行政罰法第26條第2項規定
    之立法意旨相悖，應予撤銷。
四、異議人酒後駕駛自用小貨車違規，原處分機關卻吊扣其大貨
    車職業駕駛執照部分：
  (一)按道路交通管理處罰條例第68條業於94年12月14日修正，並
    自95年3月1日施行，修正前之道路交通管理處罰條例第68條
    規定：「汽車駕駛人，因違反本條例及道路交通安全規則之
    規定，受吊扣或吊銷駕駛執照處分時，吊扣或吊銷其持有各
    級車類之駕駛執照。」，其立法意旨在於違規行為對道路交
    通秩序之維持及道路交通安全已生較大之影響，故規定吊扣
    或吊銷其持有各級車類之駕駛執照，以限制其繼續駕車行駛
    道路之權利，其係屬駕駛行為之限制，並不因所持駕駛執照
    種類不同而有所差異。而修正後之道路交通管理處罰條例第
    68條規定：「汽車駕駛人，因違反本條例及道路交通安全規
    則之規定，受吊銷駕駛執照處分時，吊銷其持有各級車類之
    駕駛執照。」，其立法理由略以：「原條文將違法或違規駕
    駛人所持有各級車類之駕駛執照一併吊扣或吊銷，失之過酷
    ，影響人民工作及生活甚鉅，爰修正之」等語。故依修正後
    道路交通管理處罰條例第68條之規定，受吊扣駕駛執照處分
    ，不再吊扣其持有各級車類之駕駛執照，僅於受吊銷駕駛執
    照處分時，始吊銷其持有各級車類之駕駛執照，而限縮修正
    前條文之適用範圍，即受吊扣駕駛執照處分，不在本條規定
    適用之列。是依上開規定受吊銷駕照處分者，仍維持吊銷其
    持有各級車類之駕駛執照，至於受吊扣駕照處分者，則僅吊
    扣其違法或違規當時所駕駛車輛之駕駛執照，不再吊扣其持
    有各級車類之駕駛執照，其理甚明。
  (二)本件異議人持有大貨車職業駕駛執照，於上揭時、地駕駛上
    開自用一般小貨車，因酒後駕車之違規，為警舉發之事實，
    已如前述。本件異議人上開違規行為係發生於98年12月18日
    ，自應適用修正後之道路交通管理處罰條例第68條規定。且
    修正後道路交通管理處罰條例第68條之規定，既將「吊扣」
    等字刪除，是依上開說明，異議人受吊扣駕駛執照處分時，
    自不得再吊扣其持有各級車類之駕駛執照，故原處分機關於
    作成吊扣駕駛執照處分時，應就行為人所應吊扣之駕駛執照
    種類予以限定，始符合依法行政原則。而異議人為本件違規
    行為時，係駕駛自用小貨車一節，有上開舉發通知單附卷可
    憑，揆諸前開說明，應吊扣其小型車普通駕駛執照，自不能
    越級限制其駕駛職業大貨車之權利。
  (三)另公路機關因汽車駕駛人取得高一級車類之駕駛資格者，應
    換發駕駛執照，並准其駕駛較低級車類之車輛，而已領有大
    貨車普通駕駛執照者，得駕駛小型車、輕型機器腳踏車。而
    於現行實務上基於一人一照原則僅逐級核給汽車駕駛執照一
    張，致持有大貨車普通駕駛執照者，因駕駛普通小型車違規
    ，而須吊扣小型車普通駕駛執照時，產生技術層面之困難，
    惟行政機關本應時時因應法令之變更，而精進其行政執行成
    效，斷不得因技術層面之困難，即置立法修正通過之條文不
    予遵守適用，甚或逾越比例原則，逕吊扣其持有各級車類之
    駕駛執照，侵害異議人之工作權，是此執行技術層面之問題
    ，尚難據為原處分並無不當之理由，而苛求異議人容忍，併
    此敘明。
五、綜上所述，原處分機關以異議人於飲酒後酒精濃度超過標準
    仍駕駛自用小貨車之違規行為，依道路交通管理處罰條例第
    35條第1項第1 款之規定，裁處異議人罰鍰49500元，吊扣汽
    車駕駛執照12個月，施以道路交通安全講習之處分，其中裁
    處「罰鍰」及「吊扣汽車駕駛執照」之部分於法不合，應予
    撤銷，由本院改諭知如主文第2 項所示之處罰。至原處分機
    關另裁處異議人施以「道路交通安全講習」部分，於法並無
    不合，且依異議人聲明異議意旨，亦僅就原處分機關所處罰
    鍰及吊扣汽車駕駛執照部分請求撤銷，此部分之處分自非屬
    本院應予審究之範圍，附此敘明。
六、依道路交通管理處罰條例第87條第2 項、道路交通案件處理
    辦法第20條，裁定如主文。
中    華    民    國    99    年     5     月    19   日
                  交通法庭    法  官  林慧英
上正本證明與原本無異。
如不服本裁定，應於送達後5日內，向本院提出抗告狀。
                              書記官  廖碩薇
中    華    民    國    99    年    5     月    19    日

司法院資訊處製作；財團法人民間司法改革基金會備份。
